【裁判字號】    99,基簡,567
【裁判日期】    990820
【裁判案由】    撤銷贈與行為及塗銷所有權移轉登記
【裁判全文】
臺灣基隆地方法院基隆簡易庭民事判決   99年度基簡字第567號
原      告  乙○○
            戊○○
共      同
訴訟代理人  黃丁風律師
            黃雅羚律師
被      告  甲○○
訴訟代理人  陳家慶律師
被      告  丙○○
兼  訴  訟
代  理  人  丁○○
上列當事人間撤銷贈與行為及塗銷所有權移轉登記事件，本院於
民國九十九年八月十日言詞辯論終結，判決如下：
    主      文
原告之訴駁回。
訴訟費用新臺幣肆仟捌佰伍拾元由原告負擔。
    事實及理由
壹、程序方面:
    按訴狀送達後，原告不得將原訴變更或追加他訴，但請求之
    基礎事實同一或不甚礙被告之防禦及訴訟終結者，不在此限
    ，民事訴訟法第255條第1項第1款及第7款分別定有明文。原
    告2人原起訴聲明請求被告王珮珮應將坐落基隆市○○區○○段480-5、487-1地號土地(下稱系爭480-5、487-1地號土
    地) ，於民國90年7月16日以買賣為原因取得所有權之登記
    予以塗銷，回復為被告丙○○名義;被告丙○○應將系爭480
    -5、487-1地號土地於90年5月7日以贈與為原因取得所有權
    之登記予以塗銷，回復為被告丁○○名義;被告丁○○應將
    系爭480-5、487-1地號土地辦理移轉登記予原告2人共有。
    嗣於99年8月10日變更訴之聲明為:(一)被告王珮珮與被告丙○○間就系爭480-5、487-1地號土地所為買賣之債權行為及
    所有權移轉之物權行為，應予撤銷。(二)被告丙○○與丁○○間就系爭480-5、487-1地號土地所為之贈與之債權行為及
    所有權移轉之物權行為，應予撤銷。(三)被告王珮珮應將系
    爭480-5、487-1地號土地，於90年7月16日以買賣為原因取
    得所有權之登記予以塗銷，回復為被告丙○○名義;被告丙○○應將系爭480-5、487-1地號土地，於90年5月7日以贈與
    為原因取得所有權之登記予以塗銷，回復為被告丁○○名義
    ;被告丁○○應將系爭480-5、487-1地號土地辦理移轉登記
    予原告2人共有。核原告2人上開請求之基礎事實同一，且不
    礙被告之防禦及訴訟終結，揆之前揭規定，其所為訴之變更
    應予准許。
貳、實體方面:
一、原告起訴主張:緣訴外人陳育德於77年8月10日與被告丁○○
    簽訂合建契約書(下稱系爭合建契約)，約定由訴外人陳育德
    將其所有坐落系爭480-5、487-1地號土地及同段582-2、486
    、483-3地號國有土地(下稱其他3筆國有土地)上之門牌號碼
    基隆市○○區○○路9號房屋(下稱系爭房屋) 稅籍登記移轉
    予被告丁○○，被告丁○○因此取得系爭房屋所占有系爭48
    0-5、487-1地號土地及其他3筆國有土地之承租及承購權利
    ，並應向系爭480-5、487-1地號土地及其他3筆國有土地之
    管理機關申辦承租及承購手續，取得系爭480-5、487-1地號
    土地及其他3筆國有土地所有權後重新興建房屋，並將所興
    建房屋之第四層建物所有權移轉登記予訴外人陳育德。嗣訴
    外人陳育德依約將系爭房屋之稅籍登記予被告丁○○，然被
    告丁○○始終未依約興建房屋，僅於78年11月7日向財政部
    國有財產局申購系爭480-5、487-1地號土地，獲准申購後，
    業於79年6月28日完成所有權移轉登記而取得系爭480-5、48
    7-1地號土地之所有權。訴外人陳育德因被告丁○○始終未
    依約履行，乃於89年7月20日發函被告丁○○，解除系爭合
    建契約。又被告丁○○係因與訴外人陳育德簽訂系爭合建契
    約，取得系爭房屋稅籍之納稅義務人名義，方得以系爭房屋
    所有人身分向系爭480-5、487-1地號土地之管理機關，辦理
    承購系爭480-5、487-1地號土地，則系爭480-5、487-1地號
    土地雖非訴外人陳育德直接交付予被告丁○○，但被告丁○○既秉承系爭房屋占有系爭480-5、487-1地號土地之權利而
    取得系爭480-5、487-1地號土地所有權，與訴外人陳育德直
    接移轉交付無異，系爭合建契約既已解除，被告丁○○自有
    依民法第259條第1款規定返還系爭480-5、487-1地號土地之
    義務。詎被告丁○○為圖規避回復原狀之義務，於90年5 月
    7日將系爭480-5、487-1地號土地贈與其子即被告丙○○並
    完成所有權移轉登記。同年7月16日，被告丙○○更以買賣
    為原因，將系爭480-5、487-1地號土地移轉登記與被告王珮
    珮所有。嗣訴外人陳育德於94年10月21日死亡，系爭房屋由
    訴外人宋美娘、陳永順、陳儀芬、陳怡靜、陳永誠等5人繼
    承，並於98年10月12日將系爭房屋售予原告2人。被告丁○○既有回復原狀之義務，自應請求被告丙○○、王珮珮塗銷
    所有權移轉登記，被告丁○○竟怠於行使權利，原告2人爰
    依民法第242條規定，代位行使請求被告王珮珮將系爭480-5
    、487-1地號土地之所有權移轉登記應予塗銷，回復為被告
    丙○○所有，被告丙○○應將系爭480-5、487-1地號土地所
    有權登記予以塗銷，回復為被告丁○○所有;被告丁○○應
    將系爭480-5、487-1地號土地辦理所有權移轉登記予原告2
    人共有。並聲明:(一)被告王珮珮與被告丙○○間就系爭480
    -5、487 -1地號土地所為買賣之債權行為及所有權移轉之物
    權行為，應予撤銷。(二)被告丙○○與丁○○間就系爭480-
    5、487-1地號土地所為之贈與之債權行為及所有權移轉之物
    權行為，應予撤銷。(三)被告王珮珮應將系爭480-5、487-1
    地號土地，於90年7月16日以買賣為原因取得所有權之登記
    予以塗銷，回復為被告丙○○名義;被告丙○○應將系爭480
    -5、487- 1地號土地，於90年5月7日以贈與為原因取得所有
    權之登記予以塗銷，回復為被告丁○○名義;被告丁○○應
    將系爭480 -5、487-1地號土地辦理移轉登記予原告2人共有
    。
二、被告丁○○、丙○○、王珮珮均求為判決:原告之訴駁回。
    其答辯意旨略以:
(一)被告丁○○、丙○○部分:
１、被告丁○○並非不願履行系爭合建契約，係因系爭480-5、4
    87-1地號土地以外之土地因法令限制無法承租、承購。又被
    告丁○○與訴外人陳育德簽訂系爭合建契約後，方向財政部
    國有財產局台灣北區辦事處基隆分處購得系爭480-5、487-1
    地號土地，且系爭合建契約並未就契約解除後回復原狀有何
    特別約定，是訴外人陳育德解除系爭合建契約後，被告丁○○僅須將系爭房屋辦理稅籍變更登記予訴外人陳育德，即已
    完成回復原狀之義務，並無將系爭480-5、487-1地號土地移
    轉登記予訴外人陳育德之義務。
２、被告丙○○因知悉系爭房屋後方土地之開發受有法令限制，
    故於90年7月2日決定先將系爭480-5、487-1地號土地讓售予
    被告王珮珮，並約定待之後法令限制解除，再行申購其餘土
    地，與被告王珮珮共同進行開發，被告丁○○並不知悉被告
    丙○○將系爭480-5、487-1地號土地售予被告王珮珮，故原
    告2人之主張有誤。
(二)被告王珮珮部分:
    被告王珮珮於90年7月2日以42萬元向被告丙○○購買系爭48
    0-5、487-1地號土地，業已完全支付價金。被告王珮珮購買
    系爭480-5、487-1地號土地係為個人投資，與被告丁○○無
    涉。此外，原告2人亦未就其係基於何法律關係，得請求被
    告王珮珮塗銷系爭480-5、487-1地號土地之所有權移轉登記
    ，加以說明等語。
四、兩造不爭執之事實:
(一)訴外人陳育德與被告丁○○於77年8月10日簽訂系爭合建契
    約，約定由訴外人陳育德將其所有坐落系爭480-5、487-1地
    號土地及其他3筆國有土地上之系爭房屋稅籍登記移轉予被
    告丁○○，由被告丁○○藉此向系爭480-5、487-1地號土地
    及其他3筆國有土地之管理機關申辦承租及承購手續，取得
    系爭480-5、487-1地號土地及其他3筆國有土地所有權後，
    重新興建房屋，並將所興建房屋之第四層建物所有權移轉登
    記予訴外人陳育德。
(二)被告丁○○於79年6月28日向國有財產局購買系爭480-5、
    487-1地號土地。
(三)訴外人陳育德於89年7月20日發函被告丁○○，解除系爭合
    建契約。
(四)被告丁○○於90年5月7日將系爭480-5、487-1地號土地贈與
    其子即被告丙○○所有並完成移轉登記。被告丙○○於同年
    7月16日以買賣為原因，將系爭480-5、487-1地號土地移轉
    登記與被告王珮珮所有。
(五)訴外人陳育德於94年10月21日死亡，系爭房屋由訴外人宋美
    娘、陳永順、陳儀芬、陳怡靜、陳永誠等5人繼承，並於98
    年10月30日將系爭房屋售予原告2人。
五、得心證之理由:
    原告主張之事實，已據其提出系爭合建契約、被告丁○○承
    租及承購國有非公用不動產申請書、財政部國有財產局臺灣
    北區辦事處讓售國有基地繳款通知書、系爭480-5、487-1地
    號土地異動索引及土地登記第一類謄本、系爭房屋不動產買
    賣契約書等件為證，被告對此亦不爭執，原告之主張堪信為
    真，是本件之爭點厥為：原告2人得否基於民法第259條及第
    242條之規定，請求撤銷被告3人彼此間之贈與、買賣債權行
    為、物權行為，並塗銷所有權移轉登記，回復為被告丁○○
    所有後，將其所有權移轉登記與原告2人共有?茲分述如下:
(一)按契約解除時，當事人雙方互負回復原狀之義務，除法律另
    有規定或契約另有訂定外，由他方所受領之給付物，應返還
    之，民法第259條第1款固有明文。然本件訴外人陳育德與被
    告丁○○所簽訂之系爭合建契約並未就契約解除後雙方當事
    人之回復原狀義務另有訂定，有系爭合建契約書在卷可稽，
    系爭合建契約既經訴外人陳育德解除，依上開說明，被告丁○○即負有將其自訴外人陳育德處所受領之給付物返還之義
    務。訴外人陳育德與被告丁○○簽訂系爭合建契約後，訴外
    人陳育德僅將系爭房屋之稅籍名義人變更為被告丁○○，並
    未轉移系爭480-5、487-1地號土地所有權，系爭480-5、487
    -1地號土地為被告丁○○於系爭合建契約簽訂後，另行與國
    有財產局簽訂買賣契約而申購取得，此為原告2人所不爭執
    。易言之，訴外人陳育德既未交付系爭480-5、487-1地號土
    地與被告丁○○，縱被告丁○○得以向國有財產局購買系爭
    480-5、487-1地號土地係基於系爭房屋稅籍名義人之地位，
    系爭480-5、487-1地號土地仍非屬訴外人陳育德本於系爭合
    建契約所為之給付物，訴外人陳育德與被告丁○○間，復就
    解除契約後之回復原狀無其他特別約定，是原告2人主張被
    告丁○○向國有財產局所購得之系爭480-5、487-1地號土地
    ，應返還與原告2人云云，實屬無據。
(二)次按債務人怠於行使其權利時，債權人因保全債權，得以自
    己之名義，行使其權利，民法第242條前段亦有明定。而債
    權人得以自己名義代位行使者，為債務人之權利而非自己之
    權利，若債務人自己並無該項權利，債權人自無代位行使之
    可言，有最高法院49年台上字第175號判例可資參照。系爭
    合建契約業經訴外人陳育德解除，惟被告丁○○基於系爭房
    屋稅籍名義人之地位，自行向國有財產局購得系爭480-5、4
    87-1地號土地，故被告丁○○對於訴外人陳育德並不負有返
    還系爭480-5、487-1地號土地之義務，已如前述，原告對被
    告丁○○既無請求移轉系爭480-5、487-1地號土地所有權登
    記之債權，何能代位被告丁○○對被告丙○○、甲○○有所
    請求？退而言之，縱被告丁○○對於訴外人陳育德負有此項
    回復原狀義務，然被告丁○○在原告訴請其將系爭480-5、4
    87-1地號土地所有權移轉登記與原告共有之前，已本於其所
    有權人之地位，將系爭480-5、487-1地號土地贈與被告丙○○，再由被告丙○○出售予被告王珮珮，並均已完成所有權
    移轉登記，被告丁○○對被告丙○○、甲○○又有何請求撤
    銷該2被告買賣債權及物權行為及塗銷所有權移轉登記之權
    利？原告對此之請求權基礎亦未有任何之說明，原告之上開
    請求，即乏依據。
六、綜上，原告本於民法回復原狀及代位之法律關係，請求撤銷
    被告3人彼此間之贈與、買賣債權行為、物權行為，並塗銷
    所有權移轉登記，回復為被告丁○○所有後，將其所有權移
    轉登記與原告2人共有，為無理由，應予駁回。
七、兩造其餘之攻擊或防禦方法及未經援用之證據，經本院斟酌
    後，認為均不足以影響本判決之結果，無逐一詳予論駁之必
    要。併此敘明。
八、據上論結，依民事訴訟法第78條、第87條第1項，判決如主
    文。
中    華    民    國    99    年    8     月    20    日
                  基隆簡易庭法  官  徐世禎
以上正本係照原本作成。
對於本件判決如有不服，應於收受送達後20日內向本院提出上訴
書狀，上訴於本院合議庭，並按他造當事人之人數附具繕本。
中    華    民    國    99    年    8     月    20    日
                            書記官  周素秋

司法院資訊處製作；財團法人民間司法改革基金會備份。
